【裁判字號】    94,易,490
【裁判日期】    950215
【裁判案由】    傷害
【裁判全文】
臺灣士林地方法院刑事判決               94年度易字第490號
公  訴  人  臺灣士林地方法院檢察署檢察官
被      告  甲○○
選任辯護人  陳垚祥律師
上列被告因傷害案件，經檢察官提起公訴（93年度偵續二字第10
號）及移送併辦（94年度他字第1530號），本院判決如下：
    主  文
甲○○無罪。
    理  由
一、起訴及蒞庭檢察官補正起訴書意旨略以：被告甲○○為台北
    市立福安國民中學（位於臺北市士林區○○○路○ 段250 號
    ，以下簡稱福安國中）之教師，為依法令從事公務之人員，
    於民國90年9 月初始，擔任福安國中二年六班之導師並指定
    該班副班長己○○負責班級同學出缺席情形與表現情形紀錄
    之工作。被告甲○○竟於同年月間起至91年1 月間（即國中
    二年級上學期間）止，因不滿告訴人己○○未善盡上開指定
    班級工作及理化科考試成績零分，其竟基於傷害之概括犯意
    ，假借其擔任教師負責教育學生之機會，在教室、導師休息
    室等處，以每週至少一次之頻率，每次均以實心熱熔膠棒毆
    打告訴人己○○左手掌1 至10下之方式而毆打多次，致告訴
    人己○○左手掌紅腫淤傷（原起訴書記載為肌腱炎）。因認
    被告甲○○涉有刑法第277 條第1 項傷害罪嫌，並應依刑法
    第134 條規定，加重其刑。
二、按犯罪事實應依證據認定之，無證據不得認定犯罪事實，刑
    事訴訟法第154 條第2 項定有明文。又犯罪事實之證明，於
    結果犯，當然包括行為人行為與結果間相當因果關係之證明
    ，而所謂相當因果關係，係指依經驗法則，綜合行為當時所
    存在之一切事實，為客觀之事後審查，認為在一般情形下，
    有此環境、有此行為之同一條件，均可發生同一之結果者，
    則該條件即為發生結果之相當條件，行為與結果即有相當之
    因果關係。反之，若在一般情形下，有此同一條件存在，而
    依客觀之審查，認為不必皆發生此結果者，則該條件與結果
    不相當，不過為偶然之事實而已，其行為與結果間即無相當
    因果關係，最高法院著有76年台上字第192 號判例可資參照
    。
三、公訴意旨認被告甲○○涉有上開傷害罪嫌，係以告訴人己○○指述、新光吳火獅紀念醫院（下稱新光醫院）與馬偕紀念
    醫院（下稱馬偕醫院）診斷證明書影本各一份為其主要論據
    ，固非無由，然訊據被告決否認有毆打告訴人成傷之事實，
    辯稱：伊身為告訴人導師，僅曾2 次體罰告訴人，於90年10
    月間給學生給同學時間背誦理化公式後再考試，告訴人一向
    表現很好竟考零分，伊非常訝異才用熱熔膠棒打手心，復於
    90 年12 月17日第3 節下課時，因告訴人一再發生未寫聯絡
    簿之事，伊方以「愛心拍」輕拍其右手掌5 下，絕無長期體
    罰導致不致造成告訴人左手掌受傷之情形，告訴人如受有肌
    腱炎之傷害亦係因長期練鋼琴所致，並並非伊用「愛心棒」
    拍打所造成等語。經查：
（一）被告於90年下半年度擔任福安國中2 年6 班導師，學生如
      有拒交作業等違規情節時，曾以愛心拍、熱熔膠棒等物打
      擊學生手心，包括告訴人在內等情，業據證人董亮鈞、丁○○、戊○○即告訴人福安國中2 年6 班同班同學於審判
      中結證綦詳，但其等對於目擊告訴人遭被告體罰之詳細時
      間及次數均不復記憶，證人董亮鈞、丁○○均稱應該不到
      5 、6 次，因告訴人成績不錯，受處罰頻率不高，證人戊○○則稱差不多1 、2 次，以此，堪認被告於90下半年確
      實有以熱熔膠棒或愛心拍體罰告訴人手掌之情節，然確實
      之時間及次數尚不明確，惟其體罰均屬事出有因，且非每
      次均以熱熔膠棒體罰，無從僅依告訴人單一指述而認定「
      被告於90年下半年以每週至少一次之頻率，每次均以實心
      熱熔膠棒毆打告訴人左手掌1 至10下」。又依卷附福安國
      中91年1 月11日個案研討會張瑩珍老師發言紀錄（見93年
      偵續二字第10號偵查卷第36頁）所載：本案係當日上午由
      告訴人外祖母向福安國中校方投訴而起，前一日告訴人曾
      與福安國中張瑩珍老師晤談，談及90年12月中旬因聯絡簿
      沒寫之事而遭被告打手心5 下，起初紅腫並不為意，並認
      為是自己作業沒寫故未向其他師長提起此事，但近日在練
      琴時發現左手手指使用不太靈活，會有麻麻的感覺，在星
      期三下午才跟母親告知此事，告訴人母親聽後相當憤怒等
      節以觀，顯然告訴人在向學校投訴被告體罰前，曾明確告
      知張瑩珍老師最後一次遭體罰之時間為90年12月中旬，此
      與被告於偵審中自承於90年12月17日曾體罰告訴人等語相
      符，應認被告最後1 次體罰告訴人應係在90年12月17日（
      12 月中旬）左右無訛。
（二）第查，告訴人確於91年1 月2 日左手食指本節壓挫傷紅淤
      鮮腫、手指彎曲困難，而向明泰中醫診所求診，此有該診
      所病歷卡影本在卷為憑，而告訴人嗣於91年1 月14日、同
      年月15日先後前往馬偕醫院、新光醫院就診，向馬偕醫院
      主訴「Numbness over left hand for many days」（左手
      麻很多天），醫師記載「No focal sign 」（沒有明顯症
      狀），又向新光醫院稱左手掌疼痛，經診斷罹有左手掌肌
      腱炎，復有前開2 院病歷資料影本及新光醫院診斷證明書
      1 紙可稽，此後告訴人再前往馬偕醫院治療，迄91年6 月
      11日，經馬偕醫院開立罹有肌腱炎之診斷證明書，亦有該
      院診斷證明書為憑，可認告訴人自91年1 月初左手掌紅腫
      ，此後並確認患有肌腱炎之事實。惟前開告訴人左手掌紅
      腫、左手掌肌腱炎是否與被告施以體罰是否有因果關係，
      則非無疑，經查：
      (1)依卷內資料所示，僅能確認被告確於90年12月17日曾以
        熱熔膠棒或愛心拍等物毆擊告訴人左手掌，此後即無再
        施以體罰之紀錄，業如前述。而告訴人卻遲至91年1 月
        2 日始因左手食指本節壓挫傷紅瘀鮮腫、手指彎曲困難
        ，而向明泰中醫診所求診，距離受被告體罰之日已罹十
        餘日，且證人乙○○即明泰中醫診所醫師於審理中亦結
        證稱：依受傷的情況來看，求診時間與受傷時間相隔不
        到一天等節，顯然告訴人當次左手食指本節所受傷害，
        並非被告90年12月17日該次體罰所致。此外，告訴人於
        90 年12 月18日亦曾因頸連背僵硬痛、轉動困難、俯仰
        疼痛而前往明泰中醫診所就診，此有該診所病歷卡影本
        為憑，足見告訴人受被告體罰翌日，亦即90年12月18日
        ，左手掌並無嚴重傷害，否則前往診所就診時，就此傷
        害要無不一併求診之理。
      (2)證人丙○○即告訴人之鋼琴老師亦到庭證稱：告訴人自
        國小1 年級至國中2 年級均向伊學習鋼琴，每週一次，
        並無間斷，亦未發覺告訴人左手掌有何異樣。但於91年
        1 、2 月間某日，即伊等計畫參加某大師級音樂會前1
        、2 個星期，伊發覺告訴人手無法合掌，左手掌大拇指
        下端明顯腫大瘀青，伊即請告訴人不要參加該次音樂會
        ，此後告訴人中斷學琴等情甚詳，而該次音樂會舉辦之
        時間為91年1 月13日，復經證人丙○○提出音樂會當日
        艾嘉蕙博士致贈「鋼琴水曲之研究」一書簽名日期資料
        確認在案，衡酌證人丙○○為告訴人鋼琴老師，對其彈
        琴之雙手靈巧與否應最為敏銳，然證人丙○○於90 年
        12月中旬，始終未察覺異狀，迄91年1 月13日前1 、2
        星期，亦即91年1 月初始發現告訴人左手掌瘀青，準此
        以觀，告訴人受傷應係在90年12月底、91年1 月初，此
        與告訴人初次前往明泰中醫診所就診時間相當，可認證
        人丙○○所目擊之告訴人左手掌受傷情節與告訴人前往
        明泰中醫診所所認定診療者相符，惟此傷並無證據足認
        係被告體罰所致，則如前述。至於，證人趙崑媒即福安
        國中90學年度家長會會長到庭證稱曾於91年1 月11日至
        告訴人家中瞭解情況，發覺告訴人某手掌（哪一隻手忘
        記了）緊接在小指下方手掌邊緣、長寬約1 公分左右，
        只有紅紅的，沒有腫等語，及證人張瑩珍於偵查中證稱
        ：告訴人於91年1 月10日向伊反應遭被告體罰，伊看到
        告訴人手上有被放過血的痕跡，印象中有瘀青等語，所
        能證明者僅限於91年1 月10日後告訴人手掌受傷情況，
        而其等觀察之時點更在告訴人向明泰中醫診所初次就診
        之後，所述告訴人手掌紅腫瘀青等受傷情節，尤難引為
        不利於被告之證據。綜上，告訴人於91年1 月2 日後左
        手掌紅腫之傷害，尚難認與被告90年12月17日以前之體
        罰行為有何因果關係。
      (3)至於告訴人左手掌雖經新光醫院診斷罹有左手掌肌腱炎
        ，惟肌腱炎之成因未必來自於外力傷害，感染、痛風、
        免疫疾病、過勞（反覆過度使用所引發之累積性傷害）
        、過度瞬間使力亦有可能。肌腱炎於急性期常見之症狀
        包括疼痛、腫脹、發熱及發紅，甚至肌腱活動會因而受
        到限制，進入慢性期後，紅腫及發熱之症狀多半逐漸緩
        解，但疼痛及無法使力之情況可能持續。而青少年發生
        肌腱炎雖較少見，但原因與成人並無不同，依目前醫學
        技術可能無法鑑定肌腱發生之原因，更無法鑑定其發生
        是基於長期練習或手心遭毆打所致，此有新光醫院92年
        7 月29日（92）新醫字第801 號函、國立台灣大學醫學
        院附設醫院94年2 月25日校附醫秘字第0940201844號函
        、中華民國骨科一學會94年3 月1 日（94）骨醫天字第
        第011 號函附卷可佐，故而，一般而論，除非有極緊密
        時間關係，可資認定被害人受行為人外力傷害後即發生
        肌腱炎之急性症狀，得以排除其他肇致肌腱炎原因之可
        能性，否則，外力傷害與肌腱炎發生之關係原難確認。
        徵諸本件告訴人病史，告訴人於91年1 月2 日開始向明
        泰中醫診所求診，左手食指本節壓挫傷紅瘀鮮腫，嗣證
        人丙○○、張瑩珍、趙崑媒陸續發覺告訴人手掌腫大、
        瘀青，迄94年1 月15日前往新光醫院就診確認罹患肌腱
        炎、94年6 月11日經馬偕醫院再度開立診斷證明書認定
        仍患有肌腱炎等節以觀，其病程與肌腱炎之發展相符，
        然告訴人91年1 月2 日求診時所受之傷害，既無從認定
        係被告所致，此後確認為肌腱炎，更無從推論與被告之
        體罰有關。何況，告訴人長期學習鋼琴，業據證人丙○○到庭證述綦詳，於90年12月中旬遭被告體罰後，仍從
        事各項體能活動，有被告提出之告訴人照片附卷佐證，
        尤其，告訴人自91年1 月2 日因左手掌食指本節受傷向
        明泰中醫診所求診後，幾乎每隔1 日即定期前往治療，
        歷經冷熱敷交替、針灸、放血各項療法，亦有該診所病
        歷資料附卷為憑，並經證人乙○○到庭結證在卷，在上
        開學習鋼琴、體能活動之中是否有過勞，或另受有外力
        傷害、急遽用力之情形，均未可知，醫療過程中否受有
        感染，亦非無可能，凡此種種肇致肌腱炎發生之可能性
        均未能排除，實難僅因被告於告訴人初次就診前十餘日
        曾體罰告訴人，遽認其體罰之結果造成告訴人肌腱炎之
        結果。
（三） 承上所論，被告確有體罰告訴人之行為，告訴人亦確受
       有左手掌瘀青紅腫之傷害及肌腱炎之傷害，但審究被告
       之行為與告訴人受傷之結果，由於受傷結果與行為時間
       差過大，且無從排除其他可能導致告訴人受傷之因素，
       徵諸首揭判例所示，尚難認定被告之行為與告訴人手傷
       有相當因果關係，公訴人所引為被告犯罪之論據，並未
       達於通常一般之人均不致有所懷疑，而得確信被告犯罪
       之程度，被告行為是否導致告訴人受傷，容有合理之懷
       疑存在。此外，復查無其他任何積極證據足資證明被告
       有傷害犯行，自應為無罪之諭知。
據上論斷，應依刑事訴訟法第301條第1項，判決如主文。
本案經檢察官王以文到庭執行職務
中    華    民    國    95    年    2    月    15     日
                  刑事第七庭審判長法  官  趙文卿
                                  法  官  王俊雄
                                  法  官  楊得君
以上正本證明與原本無異。
如不服本判決，應於判決送達後10日內，向本院提出上訴狀。
                                  書記官  曾韻蒔
中    華    民    國    95    年    2     月    16    日


司法院資訊處製作；財團法人民間司法改革基金會備份。
